【裁判字號】    91,訴,188
【裁判日期】    920304
【裁判案由】    提供行政資訊
【裁判全文】
臺北高等行政法院判決                              九十一年度訴字第一八八號
                              .
    原      告  甲○○
    訴訟代理人  戊○○
    被      告  福建省金門縣政府
    代  表  人  乙○○縣長）.
    訴訟代理人  丙○○
                丁○○
右當事人間因提供行政資訊事件，原告不服內政部中華民國九十年十一月十四日台（
九十）內訴字第九００七七五九號訴願決定，提起行政訴訟。本院判決如左：
    主  文
原告之訴駁回。
訴訟費用由原告負擔。
    事  實
一、事實概要：
    原告所有坐落福建省金門縣金沙鎮○○段一二六六號土地，係民國（下同）五十
    五年由原告之父張振輝向被告標售買賣取得，七十四年間原告因繼承取得上開土
    地所有權。原告於八十五年十月八日委請符宏仁建築師向被告委託之福建省建築
    師公會申請建造執照，經該公會協助檢視建造執照記錄表內註明「本基地現供公
    眾通行使用」，原告乃向被告申請廢止現有巷道，經被告公告後，因陳麗麗等人
    異議，被告於八十八年九月二十日以府建字第八八０四０三０六號開會通知單通
    知原告，於八十八年九月二十八日召開現有巷道廢止協調會。被告嗣並於八十八
    年十月十八日以府建字第八八０四五一四三號書函復原告，請依八十八年九月二
    十八日會議結論：「申請人與異議人協調不成，依本縣現有巷道廢止或改進作業
    規定，得由雙方循司法途徑解決。」後原告於九十年六月二十日依行政資訊公開
    辦法第四條及第六條規定，請被告提供八十八年九月二十日府建字第八八０四０
    三０六號函中異議人陳麗麗等人之異議內容及資料暨金門區自解除戰地政務前有
    准建造情形之業務統計，被告函覆並檢送八十八年九月二十月府建字第八八０四
    ０三０六號函中異議人所提異議內容乙份，但為顧及異議人等之隱私，拒絕提供
    異議人之資料，並因被告於金門縣戰地政務前並未對准建造情形作統計，亦無法
    提供有關准建造情形之業務統計資料。原告對之不服，提起訴願，經遭駁回，遂
    對拒絕提供異議人資料部分提起行政訴訟，合併請求損害賠償。
二、兩造聲明：
  (一)原告聲明：
    1.訴願決定、原處分均撤銷，被告應准予提供異議人之個人姓名、住址、年籍資
      料，並合併請求損害賠償新台幣三百六十萬元。
    2.訴訟費用由被告負擔。
  (二)被告聲明：
    1.駁回原告之訴。
    2.訴訟費用由原告負擔。
三、兩造之主張：
  (一)原告主張之理由：
    1.按先程序後實體，程序從新原則為法理。而在行政程序法第一條即開宗明義指
      出：為使行政行為遵循公正、公開與民主之程序，確保依法行政之原則，以保
      障人民之權益，提高行政效能，增進人民對行政之信賴，特制定本法」。因此
      行政機關所做成之行政處分須依行政程序法之規定為之，而資訊公開就是可以
      滿足人民知的需求及促進行政處分之做成的行政程序，是公開化與透明化的法
      定方式。行政程序法第四十四條已明定：行政機關持有及保管之資訊以公開為
      原則，限制為例外‧‧‧。前項所稱資訊，係指行政機關所持有或保管之文書
      、圖片、記錄、照片、錄影（音）‧‧‧。」，除有同法第四十五、四十六條
      之規定有不得公開之事項者除外，均應公開。申言之，原告對被告所為之行政
      處分有主張及維護原告在法律上之利益，當依行政資訊公開辦法相關規定，申
      請提供，被告自應提供，絕非被告所言：「為顧及異議人等之隱私，恕被告不
      便提供。」排除其履行公法上之義務，侵害原告法律上權利。
    2.原告依被告所做之決議「由雙方循司法途徑解決。」之行政指導，逕向異議人
      等提起民事訴訟（確認公用地役關係不存在），則必因欠缺訴訟上之當事人而
      遭駁回之結果，亦即根本無法提起訴訟。不管是民事訴訟或行政訴訟，都要有
      對立的當事人，始當事人適格，才可進行本案訴訟程序開始，被告確以消極之
      不作為來妨礙及禁止原告憲法第十六條之訴訟權之行使。又如被告在進行「現
      有巷道之公告廢止」之公開程序時，異議人等之異議在公開程序下，卻又有顧
      及異議人等之隱私之必要及實益時，何須有公告週知的公開程序？
    3.消極不作為之責任上，被告所屬公務員怠於執行職務之國賠責任，有符合違法
      性、歸責性（故意過失）及因果關係致人民自由或權利遭受損害之要件時，與
      積極作為同，國家賠償法第二條第三項後段定有明文，其所謂「行使公權力」
      ，應包括公法上事實行為（如行政指導、提供資訊），又依行政程序法第一條
      反面得知，行政機關所作成行政處分須依行政程序法之規定為之，而資訊公開
      就是滿足人民知的需求及促進行政處分之作成的行政程序，是公開化與透明化
      的法定方式，故行政程序法第四十四條即已明訂「資訊以公開為原則，限制為
      例外。」除有同法第四十五條、第四十六條之規定不得公開之事項除外，餘均
      應公開。申言之，閱覽卷宗須有符相當要件始可，也就是原告對被告所為之原
      處分有主張及維護原告法律上之利益，當依「行政資訊公開辦法」第四條、第
      六條之規定申請提供，而被告自應提供。又如法務部於九十年五月二十一日（
      九十）法律字０一二一二三號函，則闡釋「行政資訊」之公開，對原告向被告
      申請提供行政資訊之規定，應屬強制規定，並可推知，當事人或利害關係人均
      在資訊公開之規範標的。本案性質上屬公法上事實行為之行政指導，依法務部
      八十年三月十一日法（八十）律字第０三七０九號函，「行政指導，解釋上應
      認為行使公權力之一種」，故可為侵權之行為客體。被告以不法之違法行為侵
      害原告法律上的權利，造成原告因精神上（名譽）及時間上之浪費，有該當民
      法第十八條、第一百九十五條及第五百十四條之八的規定，對原告負損害賠償
      之責。
    4.被告所為之原處分，其內容對任何人均屬不能實現，即行政程序法第一百十一
      條第三款之規定為無效之行政處分，效力同法第一百十條第四項為自始無效。
      而原告會生損害賠償，乃係因被告故意或過失以逾越權限或濫用權利之不法行
      為所作成之行政處分侵害原告之自由或權利，違反行政程序法第四條、第七條
      、第十條，被告成立賠償責任。
  (二)被告主張之理由：
    1.原告函請被告提供異議內容乙節，被告業於九十年七月六日以府工字第九○二
      三五一三號函檢送異議人之異議內容（含理由部份）予原告，原告所稱「迄今
      未獲得異議人等之異議理由書」顯與事實不符。另有關提供異議人資料乙節，
      依行政程序法第四十六條第一項規定：「當事人或利害關係人得向行政機關申
      請閱覽、抄寫、複印或攝影有關資料或卷宗。但以主張或維護其法律上利益有
      必要者為限。」同條第二項規定：「行政機關對前項之申請，除有下列情形之
      一者外，不得拒絕：．．．三、涉及個人隱私、職業秘密、營業秘密，依法規
      規定有保密之必要者。」被告為顧及異議人之隱私，亦於前函中敘明不便提供
      之理由。
    2.八十八年九月二十日府建字第八八０四０三０六號函中「得由雙方循司法途徑
      解決」，係建議性質，並非法律之規定。
    理  由
一、原告因其所有之坐落福建省金門縣金沙鎮○○段一二六六號土地，現供公眾通行
    使用，而向被告申請廢止現有巷道，經被告公告後，因陳麗麗等人異議，被告乃
    於八十八年九月二十日以府建字第八八０四０三０六號開會通知單通知原告，於
    八十八年九月二十八日召開現有巷道廢止協調會，嗣於八十八年十月十八日以府
    建字第八八０四五一四三號書函復原告，請依八十八年九月二十八日會議結論：
    「申請人與異議人協調不成，依本縣現有巷道廢止或改進作業規定，得由雙方循
    司法途徑解決。」後原告於九十年六月二十日依行政資訊公開辦法第四條及第六
    條規定，申請被告提供八十八年九月二十日府建字第八八０四０三０六號函中異
    議人陳麗麗等人之異議內容及資料暨金門區自解除戰地政務前有准建造情形之業
    務統計，被告函覆並檢送八十八年九月二十月府建字第八八０四０三０六號函中
    異議人所提異議內容乙份，但為顧及異議人等之隱私，拒絕提供異議人之資料，
    並因被告於金門縣戰地政務前並未對准建造情形作統計，無法提供准建造情形之
    業務統計資料之事實，有上開函文附原處分為證，並為兩造所不爭執。本件爭點
    乃原告於訴訟中爭執被告應提供之上開異議人之資料，是否屬於行政資訊公開辦
    法第四條及第六條規定，行政機關應主動公開或應人民請求提供之資料。
二、按行政資訊公開辦法第六條規定：「行政資訊應依本辦法主動公開或應人民請求
    提供之。」第四條規定：「（第一項）行政機關之下列行政資訊，應主動公開。
    但涉及國家機密者，不在此限：一：法規命令。二：行政指導有關文書。三：許
    （認）可條件之有關規定。四：施政計畫、業務統計及研究報告。五：預算、決
    算書。六：公共工程及採購契約：對外關係文書。七：接受及支付補助金。八：
    合議制機關之會議紀錄。（第二項）前項第三款所稱許（認）可條件之有關規定
    ，指行政機關對於人民申請事項之許（認）可條件所訂頒之行政規則。（第三項
    ）第一項第四款所稱研究報告，指由行政機關編列預算，委託專家、學者進行之
    報告或各行政機關派赴國外從事考察、進修、研究或實習人員所提出之報告。（
    第四項）第一項第六款所定公共工程及採購契約，限以書面為之者；所定對外關
    係文書，依條約及協定處理準則第三條規定定之。（第五項）第一項第八款所定
    合議制機關之會議紀錄，指該機關決策階層由權限平等並依法獨立行使職權之成
    員組成者，其所審議議案之案由、決議內容及出席會議成員名單。」上開辦法係
    根據行政程序法第四十四條第三項規定訂定，與法律有同一效力。據此，得依上
    開辦法第六條請求行政機關提供之行政資訊，限於合乎第四條第一項所列八款之
    行政資訊。
三、原告主張請求提供上開異議人之資料，其有主張或維護其法律上利益之必要，被
    告也通知原告得循司法途徑解決，本件為行政指導，原告欲向民事法院對異議人
    提起確認公用地役關係不存在之訴云云。則本件應審究對被告公告廢止原告所有
    系爭土地現有巷道提出異議之異議人資料（姓名、住址、年籍資料），是否屬於
    上開辦法第四條第一項第二款所稱之行政指導？按「公用地役關係之對象，係不
    特定之公眾，且亦不以有供役地與需役地之存在為必要；易言之，既成巷道之通
    行僅屬公用地役關係之反射利益，本屬公法上之一種事實，其本質乃係一公法關
    係，與私法上地役權之性質不同。而民事訴訟法則係當事人得向法院訴請以判決
    保護其私法之權利，故當事人不得本於公用地役關係，於民事訴訟請求土地所有
    人不得有妨害其通行之行為，而僅得請求地方政府以公權力加以排除；同樣，土
    地所有人不得以主張對土地有公用地役關係者請求地方政府以公權力排除障礙係
    屬不當，而於民事訴訟請求消極確認其本於公用地役關係之通行；此等爭議應循
    行政爭訟等公法程序謀求救濟」最高法院八十九年度台上字第二五００號判決闡
    釋甚明。原告前已對被告認為系爭土地存在公用地役關係，否准原告廢止現有巷
    道之請求提起行政爭訟（本院以九十年度訴字第三八四一號審理判決），即屬依
    行政爭訟途徑解決有關公用地役關係存在與否之爭議，原告並無對異議人提起確
    認公用地役關係不存在之法律上利益。而被告已提供原告異議內容，已滿足原告
    得循司法途徑解決所需要之資訊，至異議人之資料，則已逾此範圍，不得認為屬
    於被告告知原告得循司法途徑解決之行政指導有關資訊之範圍。何況該異議人資
    料亦屬於同辦法第五條第五款本文所稱之「個人隱私」，該資料之提供，自會侵
    犯個人隱私，亦在限制應提供之範圍內。因此，原告以行政指導為由，請求被告
    提供該異議人資料，即於法無據。
四、人民對行政機關主張有公法上請求權，必須合乎請求權之法定要件，如不符合法
    定要件，行政法院審理結果，即使認行政機關否准理由非正確，人民之請求仍屬
    無理由，亦應駁回其訴。本件對被告公告廢止原告所有系爭土地現有巷道為異議
    之異議人資料，不在提供範圍內，原告請求被告提供該異議人資料，於法無據，
    已如上述。被告以依行政程序法第四十六條第一項規定：「當事人或利害關係人
    得向行政機關申請閱覽、抄寫、複印或攝影有關資料或卷宗。但以主張或維護其
    法律上利益有必要者為限。」同條第二項規定：「行政機關對前項之申請，除有
    下列情形之一者外，不得拒絕：．．．三、涉及個人隱私、職業秘密、營業秘密
    ，依法規規定有保密之必要者。」為顧及異議人之隱私，駁回原告之申請，理由
    雖非完全正確，惟原告既無請求被告提供上開異議人資料之公法上權利，其申請
    仍屬無理由，駁回之原處分即無違法，訴願決定予以維持，亦無不合。原告訴請
    撤銷原處分及訴願決定，並請求判令被告應准予提供異議人之個人姓名、住址、
    年籍資料，即無理由，應予駁回。又原處分既無違法，原告以原處分違法合併請
    求損害賠償，即失所附麗，亦無理由，應予駁回。
五、據上論結，本件原告之訴為無理由，爰依行政訴訟法第九十八條第三項前段，判
    決如主文。
中      華      民      國    九十二    年      三      月      四      日
                              臺 北 高 等 行 政 法 院   第 三 庭
                                             審 判 長 法  官  姜素娥
                                                      法  官  陳國成
                                                      法  官  吳東都
右為正本係照原本作成。
如不服本判決，應於送達後二十日內，向本院提出上訴狀並表明上訴理由，如於本判
決宣示後送達前提起上訴者，應於判決送達後二十日內補提上訴理由書（須按他造人
數附繕本）。
中      華      民      國    九十二    年      三      月      六      日
                                                      書記官  李金釵


司法院資訊處製作；財團法人民間司法改革基金會備份。
